【裁判字號】    97,訴,98
【裁判日期】    970715
【裁判案由】    強盜等
【裁判全文】
臺灣桃園地方法院刑事判決                97年度訴字第98號
公  訴  人  臺灣桃園地方法院檢察署檢察官
被      告  乙○○
選任辯護人  黃毓棋律師
上列被告因強盜等案件，經檢察官提起公訴（96年度偵字第3008
5號），本院判決如下：
    主  文
乙○○以強暴使人行無義務之事，共貳罪，均累犯，各處拘役伍
拾日，如易科罰金，均以新臺幣壹仟元折算壹日。應執行拘役玖
拾日，如易科罰金，以新臺幣壹仟元折算壹日。
    事  實
一、乙○○前於民國93年間因過失傷害案件，經臺灣臺南地方法
    院判處有期徒刑2月確定，甫於94年1月13日易科罰金執行完
    畢。猶不知悔改，於96年12月6 日下午某時許，前往甲○○
    所經營，址設桃園縣平鎮市○○路南勢1段151號之「大國民
    檳榔攤」消費時，其先自冰箱拿取保力達藥酒及莎莎亞飲料
    各1 瓶後，遂向店員丙○○表示欲行賒帳但遭婉拒，詎其未
    當場付現，竟強行離去，迫使丙○○販賣各該飲料與乙○○
    ，而行無義務之事。詎乙○○另行犯意，復於同日下午某時
    前往該店，自櫃臺展示櫃拿取七星牌香菸1 包，亦表示擬先
    行賒欠，惟遭丙○○拒絕並上前制止，但仍恣意將其駕照放
    置在櫃臺後強行離去，迫使丙○○出售香菸與乙○○，而為
    無義務之事。嗣乙○○於同日晚間5 時50分許再次返回該店
    ，以查驗戶口名簿為由，經丙○○告知甲○○到場，甲○○
    遂與在場員工將乙○○制伏，報警處理，查悉上情，並在乙○○身上查獲七星牌香菸1 包，及其遭制伏後在場把玩之該
    店檳榔刀1支（現已由丙○○領回）。
二、案經桃園縣政府警察局平鎮分局報請臺灣桃園地方法院檢察
    署檢察官偵查起訴。
    理  由
一、證據能力部分：
  (一)按被告以外之人於偵查中向檢察官所為之陳述，除顯有不可
    信之情況者外，得為證據，刑事訴訟法第159條之1第2 項定
    有明文。又詰問權係指訴訟上當事人有在審判庭輪流盤問證
    人，以求發現真實，辨明供述證據真偽之權利，其於現行刑
    事訴訟制度之設計，以刑事訴訟法第166 條以下規定之交互
    詰問為實踐，屬於人證調查證據程序之一環，與證據能力係
    指符合法律所規定之證據適格，而得成為證明犯罪事實存在
    與否之證據適格，性質上並非相同；偵查中檢察官為蒐集被
    告犯罪證據，訊問證人旨在確認被告嫌疑之有無及內容，與
    審判期日透過當事人之攻防，調查證人以認定事實之性質及
    目的有別，偵查中訊問證人，法無明文必須傳喚被告使之得
    以在場；刑事訴訟法第248條第1項前段雖規定「如被告在場
    者，被告得親自詰問」，事實上亦難期被告有於偵查中行使
    詰問權之機會，此項未經被告詰問之被告以外之人於偵查中
    向檢察官所為之陳述，依刑事訴訟法第159條之1第2 項之規
    定，原則上屬於法律規定為有證據能力之傳聞證據，於例外
    顯有不可信之情況，始否定其得為證據；是得為證據之被告
    以外之人於偵查中向檢察官所為之陳述，因其陳述未經被告
    詰問，應認屬於未經合法調查之證據，非為無證據能力，而
    禁止證據之使用，此項詰問權之欠缺，非不得於審判中由被
    告行使以補正，而完足為經合法調查之證據，最高法院97年
    度臺上字第356 號判決意旨可資參照。經查，證人即被害人
    甲○○、丙○○於偵查中就被告所犯案件，均經以證人身分
    詢問及具結在案（詳96年度偵字第號偵查卷第51頁至第55頁
    ），且所為陳述查無顯有不可信之情況（詳如後所述），依
    刑事訴訟法第159條之1第2 項之規定，自有證據能力；復渠
    等證人於本院審判時，亦經以證人身分傳喚到庭為交互詰問
    ，並予被告乙○○及辯護人行使詰問權之機會（詳本院卷第
    42頁至第52頁、第73頁至第86頁），已足補正偵查中未經行
    使詰問權之欠缺，而完足為經合法調查之證據。基上，渠等
    證人前開審判外之偵查中陳述，未經合法調查之瑕疵，應已
    治癒，復查無何顯有不可信之情況，是依上揭說明，證人甲○○、丙○○於偵查中所為之審判外之陳述，均有證據能力
    ，合先敘明。
  (二)第按被告以外之人於審判外之言詞或書面陳述，除法律有規
    定者外，不得作為證據；被告以外之人於檢察事務官、司法
    警察官或司法警察調查中所為之陳述，與審判中不符時，其
    先前之陳述具有較可信之特別情況，且為證明犯罪事實存否
    所必要者，得為證據，刑事訴訟法第159條第1 項、第159條
    之2 定有明文。而是否具有較可信之特別情況，法院應依於
    審判中及審判外為陳述時之外部附隨環境或條件，除詢問有
    無出於不正方法、陳述是否出於非任意性外，兼須就有無違
    反法定障礙事由期間不得詢問及禁止夜間詢問之規定、詢問
    時是否踐行告知義務、警詢筆錄所載與錄音或錄影內容是否
    相符等各項，為整體之考量，以判斷其先前之陳述，是否出
    於「真意」之信用性獲得確切保障，並於判決理由內敘明其
    採用先前不一致之陳述，如何具有較可信之特別情況，且無
    從以其他證據代替，確為證明犯罪存否所必要之理由，方為
    適法，不得單憑警詢距案發時間較近，或僅以證人事後有承
    受外界干擾而受污染之虞，逕謂於警詢之陳述較為可採，否
    則將造成因警詢之時間順序通常在先，該審判外陳述之證據
    價值，反優於審判中經具結、詰問等程序所為陳述之不當結
    果，最高法院96年度臺上字第4908號判決意旨可資參照。經
    查，證人甲○○、丙○○前於警詢時所為陳述，指訴被告係
    持檳榔刀強行搶走七星牌香菸，證人丙○○並呼喊搶劫，證
    人甲○○聞訊下來查看等情（詳同上偵查卷第15頁至第20頁
    ），經核與渠等證人嗣後於偵查中及本院審判時結證內容不
    符，且證人丙○○堅詞否認有於警詢時陳稱被告拿取香菸時
    持刀揮舞，並稱其不諳國字，於警詢筆錄製作完畢時未閱讀
    筆錄內容，在場陪同之證人甲○○亦未閱覽筆錄逕自簽名其
    上等節，已據證人丙○○於本院審判時陳述明確（詳本院卷
    第84頁至第85頁），則該段陳述是否出於證人丙○○之真意
    ，容有疑問，且查無其他客觀事證綜合觀察，得認渠等證人
    前於警詢時所為陳述具有較可信之特別情況，自不符刑事訴
    訟法第159條之2傳聞法則例外之事由。是證人甲○○、丙○○前開警詢時之審判外陳述，無證據能力，併此敘明。
  (三)另於被告身上查獲之七星牌香菸1 包，把玩「大國民檳榔攤
    」所有之檳榔刀1 支（現已由被害人丙○○領回），及查獲
    照片2 紙（見同上偵查卷第29頁），分屬物證及書證性質，
    復均與本案事實具有自然關聯性，亦無事證足認有違背法定
    程序或經偽造、變造所取得之情事，且被告及辯護人對此部
    分之證據能力亦表示不爭執，是可認皆有證據能力，附此敘
    明。
二、訊據被告乙○○固坦承於96年12月6 日前往「大國民檳榔攤
    」，先後2次拿取保力達藥酒及莎莎亞飲料各1瓶、七星牌香
    菸1包，未當場付款而逕自離去，嗣第3度返回該店時，經被
    害人丙○○向甲○○告知後，為被害人甲○○等人帶回店內
    並報警處理之事實，惟矢口否認有何以強暴使人行無義務之
    事犯行，辯稱：伊係本於雙方間信任關係，先予賒欠，至遲
    於2 日內結清，並質押駕照於檳榔攤，主觀上並無不法所有
    之意圖，且被害人丙○○當時都沒有說話，伊認有同意之意
    ，復被害人丙○○若因害怕與客人起衝突而任由伊自行取物
    離去，則拿取前開物品並無違反被害人丙○○之意思云云。
    然查：
  (一)按刑法第304 條之強暴、脅迫，祇以所用之強脅手段足以妨
    害他人行使權利，或足使他人行無義務之事為已足，並非以
    被害人之自由完全受其壓制為必要，最高法院28年上字第36
    50號著有判例可資參照。又稱「強暴」者，乃以實力不法加
    諸他人之謂，惟不以直接施諸於他人為必要，即間接施之於
    物體而影響於他人者，亦屬之，最高法院86年度臺非字第12
    2 號判決意旨亦可資參照。準此，倘行為人與被害人間就債
    之發生、變更、消滅等節尚有爭執，未互相表示意思一致時
    ，行為人即以實力不法加諸於被害人，而迫使同意債之各該
    要件，縱被害人之自由未完全受其壓制，仍屬使被害人行無
    義務之事，而該當刑法第304條第1項強制罪之構成要件，合
    先敘明。
  (二)經查，證人即被害人丙○○前於偵查中證稱：伊於96年12月
    6日上午8時許上班，似午餐用畢後，被告第1 次前來，就直
    接到店裡拿取保力達及飲料各1 瓶離去，因被告之前亦有自
    行拿取商品情形，造成伊交班時要貼錢，且本次被告酒後再
    次拿取商品，怕與客人起衝突遂讓被告離去，但之後被告又
    前來拿取香菸，伊上前拉住被告，並稱老闆有貼紙條不可欠
    帳，但被告卻不理會，隨意丟置證件在桌上而離去，不問伊
    是否同意等語（詳同上偵查卷第51頁至第52頁）；復於本院
    審判時結稱：伊於「大國民檳榔攤」工作期間曾見被告2至4
    次，於96年12月6 日被告第1次先自櫃臺3步遠之冰箱拿取保
    力達及飲料各1 瓶表示要賒欠，但伊有向被告表示老闆說不
    可以，惟被告仍逕自離去，第2次則拿取香菸1包就走了，伊
    亦有向被告表示不可以賒欠，至被告當時如何回應已不記得
    ，其中1 次被告有將駕照置放在櫃臺，當日被告所拿取商品
    均無付錢，伊想交班時再自行貼錢，沒有多少錢，而被告先
    前亦有先行取物由伊貼錢情形，有時錢給不夠，有時直接拿
    走，嗣所欠款項均有還清等語（詳本院卷第73頁至第85頁）
    。綜合證人丙○○前開證詞，皆堅指被告於96年12月6日第1
    、2 次前往該店消費時，有未當場結帳付現逕自離去之情，
    且證人丙○○於各該次均有向被告表示不得賒欠，就保力達
    藥酒、莎莎亞飲料、七星牌香菸等物之買賣價金給付方式，
    已明確告知被告僅限於銀貨兩訖，雖被告先前曾有賒欠情事
    ，然該店負責人甲○○已張貼告示不得賒欠，並經證人丙○○當場告知，被告即不得援引前例予以賒欠，此舉自與證人
    丙○○表示於外之意思相左。復且，被告於各該次取物時，
    均經證人丙○○阻止其離去，則被告固執己意逕自離去，甚
    而於第2 次拿取香菸時，遭證人丙○○上前拉住方將其駕照
    留置在櫃臺逕自離去，可見被告於取物拿至櫃臺結帳為買賣
    要約之際，經證人丙○○拒絕賒欠之付款方式不為承諾，猶
    仍逕自取物離去，以實力不法加諸於證人丙○○，使之意思
    決定自由受被告壓制，不得不同意被告所提價金給付方式約
    定，而以此強暴行為使證人丙○○行無義務之事，殆無疑義
    。
  (三)至於，被告固執以前詞為辯，然查，證人即被害人甲○○前
    於偵查中證稱：伊開店2 個月餘，僅被告有拿取商品不付錢
    情形，遂張貼不得欠帳紙張於店內等語（詳同上偵查卷第52
    頁）；復於本院審判時結稱：被告先前有未經同意先行取物
    ，待想到後方予付款，有時間隔1至2日，亦有於當日晚間付
    錢，於本案前之欠款均已付清，伊會張貼不准欠帳告示係針
    對被告，並張貼在櫃臺、入口牆壁等處，一進門即得看見，
    至其餘客人並無發生這種情形，而被告當日前來拿取商品時
    則未在場，於第 1次任由被告拿取商品離去時，店員丙○○
    係為息事寧人等語（詳本院卷第42頁至第52頁）；由此可見
    ，被告雖曾有賒欠商品價款情事，但「大國民檳榔攤」負責
    人甲○○已明示不得再予賒欠，且張貼告示於店內，使客人
    入內購物一望即知，則被告於96年12月6 日第1、2次前往該
    店消費時，已得看見各該告示，而證人丙○○亦有告以不得
    賒欠之情，已如前述，被告即不得基此認與證人甲○○、丙○○間有賒欠價款之協議存在。是以，被告所辯：其拿取飲
    料、香菸先行賒欠，係經該店甲○○、丙○○同意，未違反
    證人丙○○之意思，且證人丙○○亦無於當場為反對表示云
    云，顯係事後卸責之詞，不足以採。
  (四)綜上所述，被告以強暴使人行無義務之事，業據證人甲○○
    、丙○○指證綦詳，復有贓物認領保管單（查獲七星牌香菸
    1 包，現已由被害人丙○○領回）、查獲照片在卷可稽（見
    同上偵查卷第24頁、第24頁），堪以認定。是本件事證明確
    ，被告以強暴使人行無義務之事犯行，洵堪認定。
三、論罪科刑部分：
  (一)查被告乙○○於96年12月6日下午某時，先後2次前往「大國
    民檳榔攤」拿取店內飲料、香菸等商品，經被害人丙○○拒
    絕以賒欠方式，猶執意迫使之同意賒欠，並於第2 次經被害
    人丙○○上前制止仍強行離去，所為實力不法加諸被害人丙○○，已足使之意思決定自由受到壓制，而行無義務之事，
    故核被告2 次強取商品所為，均係犯刑法第304條第1項以強
    暴使人行無義務之事罪。
  (二)至公訴人認被告所為構成刑法第320條第1項竊盜罪，及同法
    第329條、第328條第4項之準強盜未遂罪。惟查：
    1.按刑法準強盜罪，係以竊盜或搶奪為前提，在脫免逮捕之
      情形，其竊盜或搶奪既遂者，即以強盜既遂論，如竊盜或
      搶奪為未遂，即以強盜未遂論，但竊盜或搶奪不成立時，
      雖有脫免逮捕而當場施以強暴、脅迫之情形，除可能成立
      他罪外，不能以準強盜罪論，最高法院68年臺上字第2772
      號著有判例可資參照。又搶奪罪以乘人不備，不及抗拒，
      公然掠取其財物為成立要件，與竊取者係乘人不知，以和
      平或秘密方法竊得其物之情形，迥然有別；另搶奪罪之乘
      人不備或不及抗拒而掠取財物者，不以直接自被害人手中
      奪取為限，即以和平方法取得財物後，若該財物尚在被害
      人實力支配之下而公然持物逃跑，以排除其實力支配時，
      仍不失為乘人不備或不及抗拒而掠取財物，應成立搶奪罪
      ，最高法院75年度臺上字第634 號、82年度臺上字第2445
      號判決意旨亦可資參照。準此，倘該財物尚在被害人之支
      配監督範圍內，於其知悉情形下，經行為人以和平、公然
      方法取得，嗣後亦無掠取等不及抗拒而排除其實力支配之
      情，自核與竊盜、搶奪之構成要件有間，即不得論以該項
      罪嫌，縱或有脫免逮捕而當場施以強暴、脅迫情形，亦不
      能成立準強盜罪。
    2.經查，被告係以賒欠商品價款方式，先後拿取各該飲料及
      香菸，而使被害人丙○○行無義務之事等情，已如前述，
      且參被告先前曾有賒欠款項，待日後再行結清情事，固本
      次因被害人甲○○、丙○○拒絕被告賒欠而犯有強制罪行
      ，然被告係以買賣形式為之，其自得取得各該商品所有權
      ，祇價金給付方式容有爭執，要核與意圖為自己不法之所
      有要件有別，且本案為警查獲前後現場情形混亂，被告更
      有與被害人甲○○發生拉扯，執難謂被告於此際尚能心平
      氣和與之討論如何給付價金，當無從因被告於為警查獲當
      下未立時與渠等被害人商討清償方式，反認被告確有此一
      不法所有意圖。況且，證人丙○○於本院審判時結稱：被
      告自冰箱拿取商品情形伊有看見，係先拿1 瓶放在伊桌上
      ，再拿取另1 瓶，才一起帶走說要賒帳，至香菸情形已不
      記得，但有看見被告拿取香菸，而被告係男子且店門很寬
      ，伊不可能將被告拉回，心想萬一被告不付款，由伊貼錢
      算了等語（詳本院卷第78頁、第85頁），復核與證人丙○○於偵查中證稱：被告於拿取飲料及香菸時，並無何暴力
      及恐嚇動作等語相符（詳同上偵查卷第52頁）。據此，證
      人丙○○於被告先後2 次前往該店消費時，均有看見被告
      拿取商品情形，顯與乘人不知，以和平或秘密方法竊盜之
      要件不符，復被告於離去時證人丙○○係因己身考量而未
      追趕被告，非被告乘其不備、不及抗拒而公然持物逃跑，
      亦核與搶奪之構成要件有間，尚難以被告離去未當場付款
      為由，遽認被告涉犯竊盜或搶奪罪嫌。
    3.另者，被告於第3 次返回該店，以查驗戶口名簿為由，但
      無拿取何商品等情，為被告所坦認，復據證人甲○○、丙○○於偵查中及本院審判時證述明確，且觀證人丙○○於
      偵查中證稱：被告於拿取香菸後離去，往外走了幾步又繞
      回店裡，並表示叫負責人與被告對談，及拿戶口名簿查驗
      ，於是伊遂上樓找老闆，嗣被告看見後就轉身離去，老闆
      也下來追出門外等語（詳同上偵查卷第52頁），另於本院
      審判時結稱：被告第2次拿取香菸與第3次返回店內相隔不
      久，嗣被告就坐椅子要老闆下來查戶口，伊不予理會， 1
      次、2 次，遂生氣地叫老闆下來，而被告就跑出去，老闆
      也接著跑出去等語（詳本院卷第75頁至第76頁）；核與證
      人甲○○於偵查中證稱：當日證人丙○○一叫伊大概知悉
      發生何事，當時被告並未走遠，伊遂上前要被告付錢，但
      被告不予理會，故有發生拉扯等語（詳同上偵查卷第52頁
      ），且於本院審判時結稱：第3 次伊出去時被告已走到外
      面，當時並未看見被告手上有拿東西等語（詳本院卷第50
      頁）；綜合證人甲○○、丙○○前開證詞，均指明被告並
      非拿取香菸當下旋即要求證人甲○○下樓，其間有段間隔
      ，自難謂脫免逮捕而當場施以強暴情事。復且，本案被告
      所為核與竊盜、搶奪罪之構成要件有別，業如前述，則被
      告縱於證人甲○○追趕之際有拉扯脫免逮捕之情，亦與準
      強盜罪之構成要件顯不相當，且證人甲○○、丙○○均指
      被告係遭證人甲○○等人帶回店內後，方拿取桌上檳榔刀
      把玩，不知其揮舞用意為何，復證人甲○○稱因刀子很短
      ，當時亦沒多想什麼，且警察馬上會到，並無因被告揮舞
      刀子而產生害怕，另證人丙○○則稱伊在裡面，被告在外
      面，距離很遠，未覺得害怕等語（詳同上偵查卷第52頁，
      本院卷第43頁至第44頁、第50頁至第52頁、第75頁至第76
      頁、第78頁至第80頁），是由上情以觀，被告揮舞、把玩
      檳榔刀該時，證人甲○○等人已將之制伏帶回店內等候警
      察到場處理，且均未因被告動作而生害怕等危害於安全情
      事，雖被告所為或有不當，但與刑事犯罪行為有間，自難
      以恐嚇安全等罪名相繩，更遑論準強盜罪行。
    4.基上，被告雖有使人行無義務之事犯行，惟公訴人所提證
      據，尚無相當之事實足認被告此舉已構成竊盜罪，抑或為
      搶奪罪，而得因其嗣後脫免逮捕行為論以準強盜罪之依據
      。是公訴人認被告就第1次拿取飲料行為涉犯刑法第320條
      第1項竊盜罪，另第2次拿取香菸行為涉犯同法第329 條、
      第328條第4項之準強盜未遂罪，其起訴法條容有未洽，惟
      竊盜、準強盜罪與刑法第304條第1項之強制罪間，均有強
      制行為存在，其起訴之基本事實相同，本院自得予以變更
      起訴法條。
  (三)另被告於96年12月6日下午先後2次前往該店賒欠飲料、香菸
    之行為，其犯意各別，時間互殊，為數行為，應予分論併罰
    。復被告前於93年間因過失傷害案件，經臺灣臺南地方法院
    判處有期徒刑2月確定，甫於94年1月13日易科罰金執行完畢
    ，此有臺灣高等法院被告前案紀錄表1 份在卷可考，其受有
    期徒刑執行完畢，5 年內故意再犯本件有期徒刑以上之罪，
    為累犯，均應依刑法第47條第1 項規定，加重其刑。爰審被
    告為圖一己之便，率行向被害人甲○○、丙○○賒欠各該商
    品價款，致生事端，顯有不該，且於本院審理期間於法庭內
    當庭跺腳（見本院卷第55頁），態度不佳，惟念及其於案發
    後已與被害人甲○○和解，並賠償損失及獲得原諒（見本院
    卷第22頁），尚非全無悔意，復兼衡被告犯罪之動機、目的
    、手段、素行、生活狀況、智識程度等一切情狀，各量處如
    主文所示之刑，並均諭知易科罰金之折算標準，及定其應執
    行之刑，諭知易科罰金之折算標準。
據上論斷，應依刑事訴訟法第299條第1 項前段、第300條，刑法
第304條第1項、第47條第1項、第41條第1項前段、第51條第6 款
，刑法施行法第1條之1第1項、第2項前段，判決如主文。
本案經檢察官丁俊成到庭執行職務。
中    華    民    國    97    年    7     月    15    日
                  刑事第六庭  審判長法  官  黃梅淑
                                    法  官  宣玉華
                                    法  官  黃翊哲
以上正本證明與原本無異。
如不服本判決，應於判決送達後10日內向本院提出上訴狀（應附
繕本），其未敘述上訴理由者，應於上訴期間屆滿後20日內補提
理由書狀於本院，上訴於臺灣高等法院。
                                    書記官  劉霜潔
中    華    民    國    97    年    7     月    15    日
附錄本判決論罪科刑法條：刑法第304條第1項
以強暴、脅迫使人行無義務之事或妨害人行使權利者，處3 年以
下有期徒刑、拘役或300 元以下罰金。（罰金部分依刑法施行法
第1條之1第1項、第2項前段規定，貨幣單位變更為新臺幣且金額
提高為30倍）


司法院資訊處製作；財團法人民間司法改革基金會備份。
